【裁判字號】    89,上,295
【裁判日期】    890627
【裁判案由】    給付租金
【裁判全文】
臺灣高等法院民事判決  八十九年度上字第二九五號
      上  訴  人  厚益實業股份有限公司
      法定代理人  傅木英
      訴訟代理人  王政男  律師
      被 上訴 人  甲○○  住台北縣永和市○○街一三三巷三十之一號五樓
      訴訟代理人  吳嘉榮  律師
右當事人間請求給付租金事件，上訴人對於中華民國八十九年一月十九日臺灣臺北地
方法院第一審判決（八十八年度訴字第二三００號）提起上訴，本院判決如左：
      主      文
一、原判決關於駁回上訴人後項之訴部分及命負擔訴訟費用之裁判均廢棄。
二、被上訴人應給付上訴人新台幣玖仟零肆拾玖元及自民國八十八年二月一日起至清
    償日止按週年利率百分之五計算之利息。
三、其餘上訴駁回。
四、第一、二審訴訟費用由被上訴人負擔二十分之一，其餘由上訴人負擔。
      事      實
甲、上訴人方面：
  一、聲明：(一)原判決廢棄。
            (二)被上訴人應給付上訴人新台幣（以下同）一百四十一萬六千八百五十
              八元及自民國八十八年二月一日起至清償日止按年息百分之五計算之
              利息。
            (三)第一、二審訴訟費用由被上訴人負擔。
            (四)願提供擔保請求宣告假執行。
  二、陳述：除與原判決記載相同者，予以引用外，補稱：
          (一)台北縣政府以八十六年四月十六日八六北府建一字第一０九三八四號通
            知應辦理原有工廠註銷登記後，上訴人即加蓋工廠歇業報告書一式三份
            ，交付承租人香積國國際股份有限公司（以下簡稱香積國公司），填好
            申覆書，竟不提出申覆。承租人委由鑫辰企業管理公司蕭秀鳳辦理登記
            事宜，蕭秀鳳以一樓並無工廠登記，只要將厚益公司二、三樓之工廠登
            記變更為三樓，香積國公司之工廠登記，更改為一、二樓即可。上訴人
            即於八十六年五月三十一日交付五萬元，委託該管理公司辦理工廠變更
            登記，八十六年九月二十三日蕭秀鳳已為香積國公司辦理一、二樓之工
            廠登記，並經台北縣環境保護局通過設立許可污染防治審查。
          (二)人道國際素菜股份有限公司（以下簡稱人道國際素菜公司）於八十七年
            一月十二日設立後，上訴人依被上訴人要求補訂租約，倒填訂約日期，
            旋被上訴人並在系爭廠房上設立一百坪廠房分租廣告看板，因無人分租
            ，乃藉口營運關係，請求提前終止租約，但為上訴人所拒，該公司自行
            搬遷。但該人道國際素菜公司簽約在八十七年一月以後，被上訴人係於
            八十七年八月十七日始任該公司之連帶保證人，竟以簽約前八十六年香
            積國公司之原因終止租約，理由矛盾。
          (三)系爭工廠，厚益公司工廠登記在二、三樓，一樓東雲訪織公司早在七十
            六年已註銷工廠登記，足證證人蕭秀鳳之證詞不實在，其已收受上訴人
            所交付辦理工廠登記及門牌增編代辦費五萬八千元，並收受上訴人所交
            付有關證件，其未繼續辦理，非上訴人之原因。
  三、證據：除引用原審所提出證物外，補提出香積國公司一、二、三樓工廠登記縣
            政府通知補正函、該公司申覆函、台北縣政府環境保護局污染防治審查
            文件、分組看板廣告照片、存證信函等為證。
乙、被上訴人方面：
  一、聲明：(一)上訴駁回。(二)第二審訴訟費用由上訴人負擔。(三)如受不利判決，請准
            予供擔保免為假執行。
  二、其陳述及所用證據，均與原判決所記載者相同，茲引用之。
丙、本院依職權調閱台灣台北地方法院八十八年重訴字第十五號返還押租金事件卷證
    。
      理      由
一、上訴人起訴主張：人道素菜餐廳股份有限公司、香積國公司、人道國際素菜公司
    以其法定代理人即被上訴人甲○○為連帶保證人，於民國八十五年八月二十三日
    向上訴人承租台北縣中和市○○路○段三一一號一、二、三樓作為公司、工廠之
    用，約定租期自八十五年十月一日起至九十一年九月三十日止，每月租金為三十
    萬元，每年調整百分之五，並繳付押金一百萬元。香積國公司係於八十五年十一
    月二十日設立登記，人道國際素菜公司係於八十七年一月十二日設立登記，民國
    八十六年四月間香積國公司向台北縣政府申請工廠登記，當時一樓並無工廠登記
    ，如以一樓辦理設立工廠登記應無問題。詎料承租人以一、二樓辦理工廠登記，
    因二、三樓原有上訴人之工廠設立登記在案，經台北縣政府退回補正，上訴人於
    八十六年五月三十一日即依承租人使用人蕭秀鳳要求，同意委託其辦理上訴人在
    二樓之原有工廠登記註銷，配合其辦理承租人之工廠登記，但因承租人人道素菜
    餐廳及香積國公司於八十六年十一月十一日辦理解散，另成立人道國際素菜公司
    ，補訂租約倒填日期，至八十七年九月一日竟以郵局存證信函通知上訴人，以業
    務營運關係要遷址，而提前於八十七年九月三十日終止契約，但為上訴人所拒絕
    ，承租人所交付作為八十七年十月份起之租金用支票，亦相繼退票。迨八十八年
    初更請求上訴人返還押租金支票，將生財器具暗中搬走，而裝璜、設備及廣告鷹
    架並未拆除，廠房亦未交還，為此請求命被上訴人基於保證關係應給付所積欠租
    金及代墊水電費共計一百四十一萬六千八百五十八元及自八十八年二月一日起之
    遲延利息之判決。
    被上訴人則以：本件訴外人人道素菜餐廳、香積國公司、人道國際素菜公司先後
    向上訴人承租前開一至三樓房屋，作為素食產品加工廠及公司營業所使用，承租
    人先後名義雖不同，但均係被上訴人籌組之公司，以上開使用目的，概括承受原
    訂租約，承租系爭房屋供開設素食品之加工廠使用，租約第一條已有約定，上訴
    人自負有使系爭房屋合於約定使用、收益之積極義務。惟因人道素菜餐廳、香積
    國公司承租後，斥資購置生產設備，欲在系爭房屋設立工廠生產素食產品，上訴
    人遲未配合承租人辦理工廠登記之同時，辦理其原工廠之註銷登記，致該承租人
    無法申請工廠登記，縱辦理營利事業登記證後，必遭主管機關命令解散，將致加
    工機械設備勢必被拆除，被上訴人乃一方面解散香積國公司，一方面另設立人道
    國際素菜公司來概括承受其營業設備及房屋租約，續為辦理工廠登記。詎料上訴
    人不僅未依約辦理原工廠註銷登記，竟以倘申請註銷後即無法重新辦理工廠登記
    為由，拒不辦理註銷登記，致承租人遲遲無法辦理工廠設立登記營業，營業計劃
    不能確定。上訴人另方面又催促承租人將房屋轉租第三人。上訴人無法提供合於
    約定使用、收益之房屋，承租人自得終止系爭房屋租賃契約，契約終止後，租賃
    關係不存在，無再付租金之義務，保證人即被上訴人亦得主張之。又被上訴人並
    無保證其償還代墊水、電費之債務，上訴人據以請求，均屬無理由等情抗辯。
二、本件上訴人主張訴外人人道素菜餐廳所邀同被上訴人為連帶保證人，於民國八十
    五年八月二十三日簽訂房屋租賃契約書，向上訴人承租台北縣中和市○○路○段
    三一一號一、二、三樓作為公司、工廠之用，約定租期自八十五年十月一日起至
    九十一年九月三十止，每月租金為三十萬元，每年調整百分之五，並繳付押金一
    百萬元，嗣先後由香積國公司、人道國際素菜公司相繼概括承受租約，均由被上
    訴人為連帶保證人，至八十七年九月二日人道國際素菜公司以郵局存證信函通知
    上訴人，因業務營運關係必須遷移，自八十七年九月三十日起提前終止合約，經
    被上訴人於同月十一日函覆不同意提前終止契約之事實，為被上訴人所不爭執，
    且有上訴人所提出人道素菜餐廳等經濟部公司執照及合約書各三份、存證信函二
    份為證，堪認為真實。茲兩造所爭執者為(一)被上訴人抗辯租約已於八十七年九月
    三十日終止是否有理由？即上訴人請求給付租金一百三十八萬九千一百五十二元
    是否有理由，如租約合法終止，自無再給付八十七年十月一日以後租金之義務。
    (二)上訴人請求清償代墊承租人人道國際素菜公司水電費二萬七千七百零六元部分
    ，被上訴人是否應負連帶保證人責任？
三、按出租人應以合於所約定使用、收益之租賃物，交付承租人，並應於租賃關係存
    續中，保持其合於約定使用、收益之狀態，民法第四百二十三條定有明文。又凡
    中華民國境內之工廠，除國防部所屬軍需工廠外，悉應依工廠登記規則申請設立
    許可及辦理登記，工廠登記規則第一條第一項亦有規定。經查：
（一）系爭租賃房屋，第二、二樓原有上訴人公司設立工廠登記，領有00－000
      000－00號登記證在案，致被上訴人所經營之人道素菜餐廳、香積國公司
      無法在此設立工廠之事實，業據受託代辦工廠登記之蕭秀鳳於原法院結證證明
      ，且有卷附香積國公司申請設立工廠登記時，於八十六年四月十六日被台北縣
      政府退件之該縣政府（八六）北府建一字第一０九三八四號簡便行文表載明因
      上訴人在該址所領工廠登記證未併同註銷之故可稽。雖上訴人又以已於八十六
      年五月三十一日委託蕭秀鳳辦理二樓工廠註銷登記變更登記為三樓云云，惟因
      上訴人工廠早已遷離不在系爭房屋三樓，該處已出租予香積國公司等公司，無
      從通過台北縣政府檢查，雖台北縣環境保護局就香積國公司申請設立工廠登記
      在系爭房屋一、二樓部分通過檢查，但因上訴人不願併案辦理將其原設二、三
      樓之工廠登記註銷，以致承租人遲遲無法在該二、三樓新設立工廠登記之事實
      ，亦據蕭秀鳳、鄭香宏分別於原審及原法院八十八年重訴字第一五號兩造間返
      還押租金事件中證實。且依上訴人所提出委任鑫辰公司辦理工廠登記及門牌整
      編委任書、工廠變更登記申請書、台北縣政府八十六年六月十七日簡便行文表
      等文件，亦謹能證明系爭房屋一樓部分原有東雲公司工廠登記已註銷，上訴人
      擬將其二、三樓自有工廠登記變更為三樓而已，並非已註銷二、三樓之原有登
      記。蕭秀鳳指其三樓實無工廠存在，縱使代為申請變更亦無法通過政府檢查，
      自堪採信。該證人並稱上訴人之註銷及變更登記沒有通過，則承租人無法在該
      二、三樓辦理設立工廠登記，足證上訴人之主張不可採取，被上訴人之抗辯為
      有理由。
（二）按租約第一條既約定承租一、二、三樓作為承租人設立工廠、公司之用，並無
      特定限以一樓為設立工廠之用。而承租人申請在二樓或三樓設立工廠，均無違
      反契約本旨，承租人自有規劃承租物在約定範圍內如何使用之權利。上訴人主
      張其可申請在一樓設立工廠云云，限制承租人之權利，自屬無理由。雖承租人
      承租後已經過一年餘，終因無法使用二、三樓設立工廠，未能營運，因而提前
      終止租約，此為可歸責於出租人即上訴人未提供並保持合於約定使用、收益之
      租賃物交付承租人所致，承租人既已通知上訴人應註銷承租物內其原有上訴人
      之工廠設立登記，俾便承租人設立工廠登記，上訴人猶拒不履行出租人之義務
      ，僅同意將自己原在二、三樓工廠登記變更為在三樓自屬違反出租人之義務，
      承租人因上訴人未提供合於約定供設立工廠之租賃物，致違法使用至八十七年
      九月間，仍無法除去不適狀態，承租人既不能達租賃目的，因業務營運關係，
      必需遷移，因而於租期屆滿前之八十七年九月三十日終止租約，依誠信原則，
      因出租人違約，承租人終止租約自屬有理由，契約既經合法終止，承租人於終
      止後對出租人無再給付租金之義務，即上訴人對承租人無請求終止後租金之權
      利。被上訴人為承租人之連帶保證人，承租人所有之抗辯，被上訴人均得主張
      之，其據此抗辯無再給付終止後租金之義務，應認為有理由。
（三）上訴人雖主張其業已同意承租人將上訴人原有二樓工廠登記申請併案註銷，係
      因承租人未再提出申請云云，惟為被上訴人所否認，上訴人雖提出香積國公司
      申覆書等文件，證明其有委任蕭秀鳳辦理併案註銷。但據蕭秀鳳於原法院作證
      指稱：上訴人公司不提出工廠登記證正本及在註銷申請書上蓋章，上訴人公司
      說要保留其工廠登記，要求其增編新門牌號碼等情，足證上訴人主張無法完成
      承租人工廠設立登記，非可歸責於上訴人乙節，不實在。縱事後上訴人同意廠
      房分租他人，亦無解於其違約責任。至於上訴人又指承租人至今尚有部分東西
      未搬清云云，此乃租約終止後承租人未回復原狀，上訴人得否請求損害賠償問
      題，非租金範圍，併予明。
（四）綜上所述，原法院審理結果認為上訴人請求被上訴人給付八十七年十月一日以
      後之租金共計一百三十八萬九千一百五十二元及自八十八年二月一日起按年息
      百分之五計算之利息部分為無理由，併其假執行之聲請，予以駁回，核無不合
      。上訴意旨仍執前詞聲明不服，請求廢棄改判，應認為無理由，予以駁回。
四、次查上訴人主張承租人人道國際素菜公司於八十七年十月一日遷移後，因承租人
    積欠水電費，被斷水、電，上訴人代繳水電費二萬七千七百零六元部分，固據上
    訴人提出台灣電力公司收據一張、台北自來水事業處繳費收據二張為證，惟審核
    該三張收據內容，僅八十八年一月五日向台北自來水事業處繳費九千零四十九元
    部分，屬於八十七年八至九月份之水費外，其餘為同年十月終止租約遷移後之水
    電費，承租人自不負繳納責任。按租賃契約第五條約定，承租人於租賃期間負有
    繳納水、電費之義務，不得拖欠，上訴人為房屋所有權人，因承租人欠繳，如不
    代繳，上訴人無法申請復用，為一般經驗法則，承租人於租約終止後負有回復原
    狀，保持原有水、電供應之義務，故關於租賃期間所積欠水費九千零四十九元部
    分，承租人依租約第五條既負有繳清義務，被上訴人為承租人之連帶保證人，自
    應負清償責任。此部分上訴人請求被上訴人清償及自八十八年二月一日起按年息
    百分之五加計遲延利息，應認為有理由，予以准許。超過部分既未舉證證明係在
    租賃契約終止前所發生，被上訴人自不負清償責任，原審駁回其請求，應認為有
    理由，上訴人對超過部分之上訴，屬無理由，應予駁回。
五、末查本件上訴人之請求有理由部分僅九千零四十九元，未達得上訴第三審之金額
    ，一經本院判決即告確定，無庸為准、免假執行之宣告，特為明。
據上論結，本件上訴一部為有理由，一部為無理由，依民事訴訟法第四百四十九條第
一項、第四百五十條、第七十九條但書，判決如主文。
中    華    民    國    八十九    年        六      月       二十七     日
                            民事第二庭
                                審判長法  官  尤  豐  彥
                                      法  官  魏  麗  娟
                                      法  官  梁  玉  芬
右正本係照原本作成。
上訴人如不服本判決，應於收受送達後二十日內向本院提出上訴書狀，其未表明上訴
理由者，應於提出上訴後二十日內向本院補提理由書狀（均須按他造當事人之人數附
繕本）上訴時應提出委任律師或具有律師資格之人之委任狀；委任有律師資格者，另
應附具律師及格證書及釋明委任人與受任人有民事訴訟法第四百六十六條之一第一項
但書或第二項（詳附註）所定關係之釋明文書影本。
被上訴人不得上訴。
中    華    民    國    八十九    年        六      月      二十九      日
                                      書記官  蕭  秀  琴
附註：
民事訴訟法第四百六十六條之一（第一項、第二項）
對於第二審判決上訴，上訴人應委任律師為訴訟代理人。但上訴人或其法定代理人具
有律師資格者，不在此限。
上訴人之配偶、三親等內之血親、二親等內之姻親，或上訴人為法人、中央或地方機
關時，其所屬專任人員具有律師資格並經法院認為適當者，亦得為第三審訴訟代理人
。


司法院資訊處製作；財團法人民間司法改革基金會備份。
